臺灣高等法院民事判決
                                    105年度家上字第285號
上  訴  人  林享清  

訴訟代理人  連世昌律師
被  上訴人  鍾玉梅  
訴訟代理人  黃福雄律師
複  代理人  陳政熙律師
上列當事人間請求剩餘財產分配事件，上訴人對於中華民國105
年8 月12日臺灣士林地方法院104 年度重家訴字第24號第一審判
決提起上訴，本院於106 年6 月21日言詞辯論終結，判決如下：
    主  文
原判決關於命上訴人給付逾新臺幣貳佰玖拾玖萬貳仟貳佰伍拾壹
元本息，及該部分假執行之宣告，暨訴訟費用之裁判（除確定部
分外）均廢棄。
上開廢棄部分，被上訴人在第一審之訴及假執行之聲請均駁回。
其餘上訴駁回。
第一、二審訴訟費用（除確定部分外）由被上訴人負擔百分之四
，餘由上訴人負擔。
    事實及理由
一、被上訴人主張：兩造於民國63年10月7 日結婚，婚後未約定
    夫妻財產制，嗣上訴人於103 年1 月27日對伊提起離婚之訴
    ，經原法院103 年度婚字第183 號判決准兩造離婚，於104
    年3 月18日判決確定（下稱系爭離婚判決或訴訟），兩造婚
    姻關係消滅，伊之婚後財產僅有坐落○○市○○區○○段0000地號
    土地（權利範圍：十萬分之四百四十）及其上同段00000 、
    00000 建號房屋（門牌號碼：○○市○○區○○○路000 號00樓之0
     及同樓之0 ，權利範圍：均為全部，與坐落土地合稱高雄
    房地）；上訴人之婚後財產則為坐落○○市○○區○○段○○段000 
    ○000 地號土地（權利範圍：均為萬分之八十一）及其上000
    0建號房屋（門牌號碼：○○市○○區○○○路○段000 巷00號，權
    利範圍：全部，與坐落土地合稱ＯＯ房地），爰依民法第1030
    條之1 規定，請求上訴人給付兩造夫妻剩餘財產差額之半數
    ，即新臺幣（下同）3,097,250 元及法定遲延利息等語（未
    繫屬本院部分，不予贅述）。
二、上訴人則辯以：兩造雖係於100 年11月1 日分居，惟自94年
    3 月起即屢有履行同居義務、通常保護令、給付扶養費用、
    不當得利乃至離婚等訴訟，且被上訴人於婚姻關係存續期間
    與其他男子摟抱並在床上親暱合照，已逾越夫妻行為分際，
    可見兩造婚姻早有破綻，難期被上訴人對於婚姻共同生活之
    貢獻及情感上之付出，是被上訴人請求平均分配夫妻財產差
    額顯失公平，應酌減或免除被上訴人之分配額。再者，ＯＯ房
    地雖經鑑定價值為12,918,360元，然原判決未審酌ＯＯ房地存
    有漏水瑕疵，致估價誤差，明顯過高，且未扣除土地增值稅
    761,937 元，自有違誤，以之分配兩造財產差額，實屬過苛
    ，又伊另有婚後債務3,629,019 元，應於計算婚後財產時予
    以扣除等語。
三、原審為被上訴人一部勝訴，一部敗訴之判決，即判命上訴人
    應給付被上訴人3,097,250 元本息，上訴人就其敗訴部分提
    起上訴，上訴聲明為（被上訴人起訴請求上訴人給付其6,49
    0,013 元本息，就原判決駁回其中3,392,763 元本息之敗訴
    部分，未據聲明不服，已告確定）：
  ㈠原判決不利於上訴人部分廢棄。
  ㈡上開廢棄部分，被上訴人在第一審之訴駁回。被上訴人則於
    本院答辯聲明：上訴駁回。
四、本院整理並補充兩造不爭執事項（見本院卷第36反面、37頁
    ，原審訴字卷㈠第166 頁，並依判決格式修正或刪減文句，
    或依爭點論述順序整理內容）：
  ㈠兩造於63年10月7 日結婚（惟依臺北○○○○○○○○○106 年1 月17
    日北市南戶資字第10630042500 號函附之離婚登記申請書則
    記載兩造係於63年10月3 日結婚，見本院卷第64頁），未約
    定夫妻財產制，應適用法定財產制，有戶籍謄本及兩造陳述
    為憑（見原審訴字卷㈠第88、89頁，本院卷第37頁反面）。
  ㈡上訴人於103 年1 月27日對被上訴人起訴請求裁判離婚，經
    原法院以系爭離婚判決准兩造離婚，於104 年3 月18日判決
    確定，兩造婚姻關係消滅，有系爭離婚判決暨確定證明書可
    稽，並經原審調卷無訛，復據兩造陳述明確（見原審訴字卷
    ㈠第9-14、31、105 頁）。
  ㈢本件應以系爭離婚判決起訴時即103 年1 月27日為計算分配
    夫妻婚後財產範圍及其價值之時點（即基準日）。
  ㈣被上訴人於基準日之婚後財產僅有高雄房地，經陳銘光不動
    產估價師事務所鑑定於基準日之價值為3,304,840 元，有土
    地暨建物登記第一類謄本、稅務電子閘門財產所得調件明細
    表、估價報告書可稽（見原審訴字卷㈠第15-20 、54-83 、1
    66 頁，估價報告書置卷外）。
  ㈤上訴人於基準日之婚後財產僅有ＯＯ房地，有土地暨建物登記
    第一類謄本、稅務電子閘門財產所得調件明細表為憑（見原
    審訴字卷㈠第21-26 、34-53 頁，本院卷第103 頁反面）。
  ㈥上訴人於基準日對訴外人國泰人壽保險股份有限公司負有貸
    款債務3,629,019 元，為其婚後債務，有貸款證明可佐（見
    原審訴字卷㈠第112 頁）。
  ㈦被上訴人捨棄其婚後對訴外人劉治平、錢宇雋依序負債165萬
    元、21萬元，及上訴人另對兩造之子○○○有婚後債權75萬元
    之主張（見本院卷第37頁、103 頁反面、88頁）。
  ㈧上訴人捨棄被上訴人關於高雄房地之租金收入每月7,000 元
    應列入夫妻婚後剩餘財產分配之主張（見本院卷第45、56頁
    反面、139 頁）。
五、按夫妻未以契約訂立夫妻財產制者，除本法另有規定外，以
    法定財產制，為其夫妻財產制。又法定財產制關係消滅時，
    夫或妻現存之婚後財產，扣除婚姻關係存續所負債務後，如
    有剩餘，其雙方剩餘財產之差額，應平均分配。夫妻現存之
    婚後財產，其價值計算以法定財產制關係消滅時為準。但夫
    妻因判決而離婚者，以起訴時為準，民法第1005條、第1030
    條之1 第1 項前段、第1030條之4 第1 項分別定有明文。是
    計算夫或妻現存之婚後財產，係以婚後財產之價值，扣除夫
    妻結婚後、基準時前已發生之債務以為計算準據。本件兩造
    於63年10月7 日結婚，上訴人係於103 年1 月27日提起系爭
    離婚訴訟，是本件夫妻剩餘財產分配之時點，依上規定，應
    以上訴人起訴離婚時即103 年1 月27日為準，此為兩造所不
    爭執，如前揭四、㈠、㈡、㈢所述，又兩造婚後未約定夫妻財
    產制，其法定財產制關係既因離婚消滅，被上訴人自得請求
    分配剩餘財產差額，茲就兩造有爭執部分詳述如下：
  ㈠關於ＯＯ房地於基準日之價值：
  ⒈查鑑定為調查證據方法之一種，當事人因裁判上確定事實所
    需之證據資料而行鑑定時，參照民事訴訟法第376 條之1 第
    1 項、第326 條第2 項前段及第270 條之1 第1 項第3 款、
    第3 項之規定，得於起訴前或訴訟進行中，就鑑定人、鑑定
    範圍、鑑定方法等事項加以合意；此種調查證據方法所定之
    證據契約，兼有程序法與實體法之雙重效力，具紛爭自主解
    決之特性及簡化紛爭處理程序之功能。倘其內容無礙於公益
    ，且非屬法院依職權應調查之事項，及不侵害法官對證據評
    價之自由心證下，並在當事人原有自由處分之權限內，基於
    私法上契約自由及訴訟法上辯論主義與處分權主義之原則，
    自應承認其效力，以尊重當事人本於權利主體與程序主體地
    位合意選擇追求訴訟經濟之程序利益（最高法院102 年度台
    上字第246 號裁判意旨參照）。
  ⒉就上訴人所有ＯＯ房地於103 年1 月27日基準日之價值，兩造
    於原審合意囑託陳銘光不動產估價師事務所（原名冠昱不動
    產估價師事務所）進行鑑定，並同意應以鑑定之結果認定ＯＯ
    房地之價值（見原審訴字卷㈠第126-127 、134 、139頁），
    經該不動產估價師事務所鑑定後估定ＯＯ房地於基準日之價值
    總金額為12,918,360元，有該事務所之估價報告書可參（置
    於卷外）。上訴人雖辯稱上開估價報告書所採之比較標的價
    格與鑑定結果，均較同期鄰近不動產之實價登錄交易價格為
    高，自應採取當時實際發生之交易價格，而非事後推估之鑑
    定結果云云，並提出不動產交易實價查詢服務網資料為佐（
    見原審訴字卷㈠第155-157 頁）。惟查，上開鑑定機構為兩
    造所合意選任，而鑑定人陳銘光係合格之不動產估價師，具
    有不動產估價方面之專業知識，並為公正客觀之第三人，應
    不致故為不利於上訴人之鑑定結論。又ＯＯ房地係鋼筋混凝土
    造、地上5 層、屋齡為29年之公寓住宅（ＯＯＯＯ）之第一層，
    上開估價報告採取之比較標的均係同一社區、同時建造之房
    屋，且均同為第一層房屋等情，業據鑑定人陳銘光到庭證述
    明確，並有該估價報告書可參（見本院卷第85頁反面、外放
    ＯＯ房地估價報告書第1-4 、21、22頁），審酌鑑定人陳銘光
    係經取閱不動產登記謄本、地籍圖、建物測量成果圖、都市
    計畫公共設施用地及土地使用分區證明書等必要資料，並實
    地進行鑑定標的之現況勘察，再由一般因素（政策面、總體
    經濟面、景氣對策信號）、不動產市場概況、區域因素、個
    別因素、最有效使用等各方面進行價格形成因素之分析，暨
    選擇鄰近之適當不動產作為比較標的，併依區域因素、個別
    因素、價格日期等進行調整後，採用比較法及收益法作為估
    價方法，進而推得前開鑑定價格之結論，具有充分之專業性
    及合理性，亦未見有何明顯瑕疵，其鑑價結果自值採取。反
    觀上訴人提出之實價登錄資料，僅能看出所載標的係與ＯＯ房
    地同一地段房屋，至於屋齡等其他條件則未經載明，況上訴
    人所指3 筆交易標的依序為5 樓公寓之4 、5 、3 樓，交易
    金額依序為每坪32.2萬元、32.8萬元、28.3萬元，而衡情1 
    樓房屋交易價額通常較同棟其他樓層為高，則上訴人以不同
    條件之房屋交易價額質疑ＯＯ房地估價報告書認定其價值應以
    每坪364,000 元係屬過高云云，即非可採，上訴人所引用未
    經分析研判之實價登錄資料，相對於ＯＯ房地估價報告書，屬
    不客觀且充滿個別差異之資料，難認較該估價報告書為客觀
    可採。況本件鑑定人係經兩造於原審合意選任，揆諸前揭說
    明，此一鑑定人之合意，兩造自應受拘束，是上訴人於鑑定
    完成後稱該報告不可採，且所據理由業經本院駁斥如上，自
    非可取。
  ⒊上訴人雖復以原審認定ＯＯ房地漏未審酌該房屋有漏水情況，
    致認定之價值過高云云，然為被上訴人所否認（見本院卷第
    130 頁反面），上訴人則稱無法提供ＯＯ房地於基準日之房屋
    照片以供本院調查或進行鑑定等語（見同上卷第130 頁反面
    、131 頁），參諸鑑定人陳銘光於本院證稱鑑定時有發現漏
    水痕跡，但未見漏水，僅是油漆斑駁，所以鑑定價格未列入
    考量等語（見本院卷第86頁），是上訴人空言ＯＯ房地於基準
    日存有足以影響其價格之漏水情況云云，因未就此有利於己
    之事實舉證，本院尚難遽採。
  ⒋上訴人再辯稱ＯＯ房地之估價總金額未扣除預估土地增值稅761
    ,934 元，對其過苛云云，惟按民法第1030條之1 第1 項規
    定：「法定財產制關係消滅時，夫或妻現存之婚後財產，扣
    除婚姻關係存續所負債務後，如有剩餘，其雙方剩餘財產之
    差額，應平均分配。但下列財產不在此限：一因繼承或其他
    無償取得之財產。二慰撫金」。所稱「扣除婚姻關係存續所
    負債務」，須該項債務係夫妻於婚姻關係存續中所負擔者，
    始得扣除。而按「土地增值稅照土地增值之實數額計算，於
    土地所有權移轉時，或雖無移轉而屆滿十年時，征收之。」
    、「已規定地價之土地，於土地所有權移轉時，應按其土地
    漲價總數額徵收土地增值稅。但因繼承而移轉之土地，各級
    政府出售或依法贈與之公有土地，及受贈之私有土地，免徵
    土地增值稅。」，土地法第176 條、土地稅法第28條分別定
    有明文，則依上開規定，上訴人主張之預估土地增值稅顯屬
    尚未發生之上訴人債務，於本件夫妻剩餘財產分配，依法不
    能列入其婚後債務予以扣除，且依土地法第196 條規定「因
    土地征收或土地重劃，致所有權有移轉時，不征收土地增值
    稅。」，及土地稅法第28-1條、第28-2條、28-3條等規定不
    課徵土地增值稅情形觀之，ＯＯ房地日後並非必遭課徵土地增
    值稅，則上訴人辯稱ＯＯ房地價值不扣除預估增值稅顯屬過苛
    云云，即非可取。至於上訴人稱實務上其他剩餘財產分配事
    件亦有扣除增值稅情形等語，然依本院職務上所知，該等情
    形多為計算婚後不動產於基準日價值，兩造均同意扣除日後
    預估增值稅時發生，本於當事人處分權主義，及審酌民法第
    1030條之1 本非強行規定，當事人如就分配剩餘財產之標的
    或其價值另為約定者，則其約定自應認為有效，法院自應採
    納並受其拘束，此與本件被上訴人存有爭執之情不同，況其
    他個案之認定或見解，不生拘束本院關於本件事實認定之效
    力，是上訴人主張ＯＯ房地價值應扣除預估增值稅云云，不足
    為採。
  ⒌準此，本件ＯＯ房地於基準日之價值為12,918,360元，已堪認
    定，上訴人請求再行鑑定，不應准許。
  ㈡綜上，被上訴人之婚後財產為前揭四、㈣所述之高雄房地，價
    值為3,304,840 元，並無婚後債務，如前揭四、㈦所載，是
    其婚後財產價值為3,304,840 元。上訴人之婚後財產則為ＯＯ
    房地，價值為12,918,360元，扣除如前揭四、㈥所載之婚後
    債務3,629,019 元，其婚後財產價值為9,289,341 元（計算
    式：12,918,360元－3,629,019 元＝9,289,341 元）。兩造婚
    後財產差額為5,984,501 元（計算式：9,289,341 元－3,304
    ,840 元＝5,984,501 元）。
  ㈢按依民法第1030條之1 第1 項規定平均分配夫妻剩餘財產差
    額顯失公平者，法院得調整或免除其分配額，民法第1030之
    1 第2 項定有明文。其立法意旨在於聯合財產關係消滅時，
    以夫妻雙方剩餘財產之差額，平均分配，方為公平，亦所以
    貫徹男女平等之原則。例如夫在外工作，或經營企業，妻在
    家操持家務、教養子女，備極辛勞，使夫得無內顧之憂，專
    心發展事業，其因此所增加之財產，不能不歸功於妻子之協
    力，則其剩餘財產，除因繼承或其他無償取得者外，妻自應
    有平均分配之權利，反之夫妻易地而處，亦然。惟夫妻一方
    有不務正業，或浪費成習等情事，於財產之增加並無貢獻者
    ，自不能使之坐享其成，獲得非分之利益。此際如平均分配
    ，顯失公平，應由法院酌減其分配額或不予分配。又剩餘財
    產分配請求權制度目的原在保護婚姻中經濟弱勢之一方，使
    其對婚姻之協力、貢獻，得以彰顯，並於財產制關係消滅時
    ，使弱勢一方具有最低限度之保障，參酌司法院大法官釋字
    第620 號解釋，夫妻剩餘財產分配請求權，乃立法者就夫或
    妻對家務、教養子女、婚姻共同生活貢獻之法律上評價，其
    所彰顯者係「夫妻對於婚姻共同生活之貢獻」，是以剩餘財
    產分配請求權是否應酌減其分配額或不予分配，應以獲得分
    配之一方是否有不務正業或浪費成習等情事為斷。縱使獲得
    分配之一方之工作收入低於他方，倘其並無不務正業或浪費
    成習之情事，即不能遽認其對於夫妻婚後財產之增加無何貢
    獻，更不得逕認其無平均分配剩餘財產之權利。經查：
  ⒈上訴人辯稱兩造剩餘財產差額平均分配顯失公平云云，無非
    係以兩造自94年起即紛爭不斷、爭執不下，被上訴人甚於10
    0 年間離家出走，對家庭未再付出心力，且與他人有不當往
    來，對其已無情感付出為據（見本院卷第139-142 頁），然
    查，本件關於上訴人之婚後財產，兩造合意僅列ＯＯ房地乙筆
    ，同於前揭五、㈠、⒋之理由，雖依上訴人前述稅務電子閘門
    財產所得調件明細表所示，上訴人尚有股票等其他財產，惟
    本院受兩造合意拘束，僅以ＯＯ房地價值計算上訴人婚後財產
    ，而ＯＯ房地依土地暨建物登記第一類謄本所示，上訴人係於
    77年11月7 日以買賣為原因取得（見原審訴字卷㈠第21-2 6
    頁），又兩造係於63年10月結婚，參諸上訴人陳稱兩造至91
    年間夫妻感情仍好等語（見同上卷第125 頁），縱上訴人稱
    兩造自94年起紛爭不斷、與其他男子有不當往來等情屬實（
    僅屬假設，並非真正），亦不足以排除被上訴人關於上訴人
    取得婚後財產中之ＯＯ房地貢獻，被上訴人就此部分剩餘財產
    之分配，並無坐享其成，獲得非分之利益情事。況且，上訴
    人所稱被上訴人外遇情事，仍係以系爭離婚訴訟所主張之事
    證為據，此據上訴人自陳明確（見本院卷第57頁），惟系爭
    離婚判決認定，上訴人於該事件中所提照片無從認定被上訴
    人與合照男子有何曖昧關係，且經該案證人宋登鳳、吳金山
    到庭證述，不能徒憑上訴人提出被上訴人與他人合照之照片
    ，遽認被上訴人有何違反婚姻忠誠行為（見原審訴字卷㈠第1
    1頁反面），而上開爭點係兩造於系爭離婚訴訟之重要爭點
    ，經兩造攻防後，由法院本於當事人辯論之結果為判斷，經
    核並無顯然違背法令，上訴人雖於本件聲請調查證人謝金玉
    ，惟依其於本院證述係聽小兒子開玩笑說其配偶李國彬在外
    有小三，才發現李國彬與被上訴人以line傳送「我想你」等
    對話，但業經刪除沒有留下來，李國彬說被上訴人要回ＯＯ家
    ，乃找欲回ＯＯ父母家之李國彬同行，只說有一起坐車，沒有
    承認外遇，李國彬與被上訴人是從103 年同學會後開始聯絡
    ，到104 年2 月左右就不理被上訴人，被上訴人有寫信給李
    國彬，偷偷塞在他口袋，李國彬說他沒有看就撕掉，不曉得
    內容等語（見本院卷第103 頁反面-105頁），參酌上訴人所
    述兩造自94年起紛爭不斷，上訴人於103 年1 月27日對被上
    訴人提起離婚訴訟，而謝金玉證稱李國彬與被上訴人係從10
    3 年同學會開始聯絡，故即認謝金玉所述屬實（僅係假設，
    並非真正），亦係發生在基準日後之事，不足以影響本件剩
    餘財產分配之認定，遑論依謝金玉證述，是聽小兒子開玩笑
    說李國彬有小三才知、所見李國彬與被上訴人之line對話已
    遭刪除未留存及李國彬始終否認外遇等情，本院自不足僅憑
    其證詞即認被上訴人有違反婚姻忠誠行為，此部分證據不足
    為推翻系爭離婚判決判斷之新事證，兩造均應受系爭離婚判
    決爭點效之拘束（最高法院99年度台上字第781 號裁判要旨
    參照），就上開爭點不得再為相反之主張，法院亦不得作相
    反之判斷，以符民事訴訟法上之誠信原則。
  ⒉綜上，依上訴人所述，兩造紛爭係自94年間起，難謂被上訴
    人就上訴人於77年間取得ＯＯ房地而增加之婚後財產並無助益
    ，揆諸上開說明，被上訴人於此並無不務正業，或浪費成習
    等情事，而對於上訴人財產之增加並無貢獻之情形，是上訴
    人依民法第1030條之1 第2 項規定，辯稱兩造平均分配剩餘
    財產顯失公平，應予免除或調整云云，洵非可採。
  ⒊承上，被上訴人得請求之剩餘財產差額分配數額為2,992,251
     元（計算式：5,984,501 元÷2 ＝2,992,251 元，元以下四
    捨五入），堪予認定。
六、從而，被上訴人依民法第1030條之1 第1 項規定，請求上訴
    人給付2,992,251 元，及自起訴狀繕本送達之翌日即104 年
    6 月30日（見原審訴字卷㈠第7 頁）起至清償日止，按年息5
    %計算之利息，為有理由，應予准許，逾此之請求，則無理
    由，不應准許。是則原審就超過上開應予准許部分，為上訴
    人敗訴之判決，自有未洽，上訴意旨指摘原判決此部分不當
    ，求予廢棄改判，為有理由，爰由本院廢棄改判如主文第二
    項所示。至於上開應准許部分，原審為上訴人敗訴之判決，
    並無不合。上訴人仍執陳詞，指摘原判決此部分不當，求予
    廢棄改判，為無理由，應駁回其上訴（未繫屬本院部分，不
    予另贅）。又本件事證已臻明確，兩造其餘之攻擊或防禦方
    法及所用之證據，經本院斟酌後，認為均不足以影響本判決
    之結果，爰不逐一論列，併此敘明。
七、據上論結，本件上訴為一部有理由、一部無理由，爰判決如
    主文。
中　　華　　民　　國　 106　　年　　7 　　月　　19　　日
                  家事法庭
                      審判長法　官  張競文
                            法　官  何君豪
                            法　官  范明達

正本係照原本作成。
被上訴人不得上訴。
上訴人如不服本判決，應於收受送達後20日內向本院提出上訴書
狀，其未表明上訴理由者，應於提出上訴後20日內向本院補提理
由書狀（均須按他造當事人之人數附繕本）上訴時應提出委任律
師或具有律師資格之人之委任狀；委任有律師資格者，另應附具
律師資格證書及釋明委任人與受任人有民事訴訟法第466條之1第
1項但書或第2項（詳附註）所定關係之釋明文書影本。如委任律
師提起上訴者，應一併繳納上訴審裁判費。
中　　華　　民　　國　 106　　年　　7 　　月　　19　　日

                            書記官  江怡萱
附註：
民事訴訟法第466條之1（第1項、第2項）：
對於第二審判決上訴，上訴人應委任律師為訴訟代理人。但上訴
人或其法定代理人具有律師資格者，不在此限。
上訴人之配偶、三親等內之血親、二親等內之姻親，或上訴人為
法人、中央或地方機關時，其所屬專任人員具有律師資格並經法
院認為適當者，亦得為第三審訴訟代理人。